【裁判字號】    90,訴,244
【裁判日期】    900404
【裁判案由】    返還不當得利
【裁判全文】
臺灣臺北地方法院民事判決  九十年度訴字第二四四號
    原      告  戊○○
                乙○○
                甲○○
    共      同  王志哲律師
    訴訟代理人
    被      告  丁○○      住台北縣新店市○○路○段二二一之二號十八樓
                丙○○      住台北縣新店市○○路○段九五巷十二號五樓
右當事人間請求返還不當得利事件，本院判決如左：
    主    文
原告之訴及其假執行之聲請均駁回。
訴訟費用由原告負擔。
    事    實
甲、原告方面：
一、聲明：
（一）被告丁○○應給付原告戊○○新台幣（下同）貳拾肆萬柒仟貳佰肆拾柒元，及
      自起訴狀繕本送達日起至清償日止，按年息百分之五計算之利息，暨自民國九
      十年一月一日起至除去無權占有原告戊○○所有坐落台北縣新店市○○段二一
      九地號（下稱系爭土地一）、面積三八．一三二平方公尺土地之日止，按占有
      之三八．一三二平方公尺土地各該年度申報地價年息百分之十計算之損害金。
（二）被告丙○○應給付原告戊○○捌萬零陸拾陸元，及自起訴狀繕本送達日起至清
      償日止，按年息百分之五計算之利息，暨自民國九十年一月一日起至除去無權
      占有原告戊○○所有坐落台北縣新店市○○段二０一地號（下稱系爭土地二）
      、面積九．一二二平方公尺土地之日止，按占有之九．一二二平方公尺土地各
      該年度申報地價年息百分之十計算之損害金。
（三）被告丙○○應給付原告乙○○壹萬伍仟柒佰零貳元，及自起訴狀繕本送達日起
      至清償日止，按年息百分之五計算之利息，暨自民國九十年一月一日起至除去
      無權占有原告乙○○所有坐落系爭土地二、面積一．七八九平方公尺土地之日
      止，按占有之一．七八九平方公尺土地各該年度申報地價年息百分之十計算之
      損害金。
（四）被告丙○○應給付原告甲○○壹拾伍萬柒仟壹佰肆拾柒元，及自起訴狀繕本送
      達日起至清償日止，按年息百分之五計算之利息，暨自民國九十年一月一日起
      至除去無權占有原告甲○○所有坐落系爭土地二、面積一七．九０四平方公尺
      土地之日止，按占有之一七．九０四平方公尺土地各該年度申報地價年息百分
      之十計算之損害金。
（五）原告願供擔保請准宣告假執行。
二、陳述：
（一）被告丁○○部分：查坐落系爭土地一上，新店市○○段一六二八建號、門牌號
      碼為台北縣新店市○○路○段六五巷十二弄二五號四樓之建物（下稱系爭房屋
      一）為被告丁○○所有，惟被告丁○○並無基地土地持分，而原告戊○○有上
      揭基地持分十分之一，被告丁○○所有房屋顯係無權占用原告戊○○所有之基
      地持分，爰依不當得利之法律關係請求被告丁○○給付如聲明第一項所示。
（二）被告丙○○部分：查坐落系爭土地二上，新店市○○段一六七八建號、門牌號
      碼為台北縣新店市○○路○段九五巷十二號五樓之建物（下稱系爭房屋二）為
      被告丙○○所有，惟被告丙○○並無基地土地持分，而原告戊○○有上揭基地
      持分七七九四六分之五一０、原告乙○○有上揭基地持分七七九四六分之一０
      ０、原告甲○○有上揭基地持分七七九四六分之一００一，被告丙○○所有房
      屋顯係無權占用原告所有之基地持分，爰依不當得利之法律關係請求被告丁○○給付如聲明第二、三、四所示。
三、證據：提出建物登記謄本、土地登記謄本、地價謄本為證。
乙、被告丁○○方面：
一、聲明：原告之訴及其假執行之聲請均駁回；如受不利判決，願供擔保請准宣告免
    為假執行。
二、陳述：被告並無構成不當得利之事實，屬完全合法，因被告所有房屋早經原土地
    所有權人交付土地使用同意書請領建照及權狀，有合法使用權源，自非無權占有
    ，且房屋早已存在近二十年，本土地因原建造人與國泰信託發生債務關係，經法
    院拍賣，原告向法院拍賣標得土地，當時亦明知土地上已建有房屋，有違誠信原
    則，所以自應承受其前手容忍之義務與負擔其應繳納之土地稅金。再者原告取得
    土地時，法院並未點交，自應不得請求返還不當得利。
三、證據：提出台灣高等法院八十一年度重上字第三七二號民事判決及其確定證明書
    （均影本）為證。
丙、被告丙○○方面：
    被告未於言詞辯論期日到場，亦未提出準備書狀作何聲明或陳述。
    理    由
甲、程序方面：
    被告丙○○未於言詞辯論期日到場，核無民事訴訟法第三百八十六條各款所列情
    形，爰依原告之聲請，由其一造辯論而為判決。
乙、得心證之理由：
一、原告起訴主張：被告丁○○所有系爭房屋一無權占用原告戊○○應有部分為十分
    之一之系爭土地一，而被告丙○○所有系爭房屋二無權占用原告戊○○應有部分
    為七七九四六分之五一０、原告乙○○應有部分為七七九四六分之一００、原告
    甲○○應有部分為七七九四六分之一００一之系爭土地二，爰依不當得利之法律
    關係分別請求被告給付如聲明所示等語。被告丁○○則以：系爭房屋並非無權占
    用系爭土地，並已經法院確定判決認定無訛等語，資為抗辯。
二、按「無法律上之原因而受利益，致他人受損害者，應返還其利益」，民法第一百
    七十九條定有明文。查原告主張被告丁○○所有系爭房屋一占用原告戊○○與他
    人共有之系爭土地一，被告丙○○所有之系爭房屋二占用原告三人與他人共有之
    系爭土地二乙節，業據提出土地登記謄本、建物登記謄本為證，且為被告所不爭
    執，堪信為真實。被告所有之房屋既占用原告與他人共有之土地，自屬享有使用
    上開土地之利益，致原告受有損害，從而本件爭點在於：被告所有之房屋占用系
    爭土地一、二是否有法律上之原因？茲敘述如下。
三、按「法院於確定判決理由中，就訴訟標的以外當事人主張之重要爭點，本於當事
    人辯論之結果，已為判斷時，除有顯然違背法令之情形，或當事人已提出新訴訟
    資料，足以推翻原判斷之情形外，應解為在同一當事人就與該重要爭點有關所提
    起之他訴訟，法院及當事人對該重要爭點之法律關係，皆不得任作相反之判斷或
    主張，以符民事訴訟上之誠信原則」，最高法院八十四年度台上字第二五三０號
    著有判決可資參照。查被告抗辯其所有房屋係有權占用前開土地，並經法院確定
    判決認定無訛乙節，業據提出台灣高等法院八十一年度重上字第三七二號民事確
    定判決及其確定證明書為證，經核其內容，係就原告依民法第七百六十七條訴請
    被告拆屋還地事件所為之判決，該確定判決以：系爭土地一、二原屬訴外人林贊
    生等共有，因與欣美公司簽訂合建契約，而提供系爭土地，並出具土地使用權書
    予欣美公司在系爭土地上建築五層樓集合式店舖公寓出售，嗣因欣美公司中途倒
    閉，致未將系爭土地辦理合併、分割並移轉所有權登記予房屋買受人。而系爭土
    地因林贊生等早於六十八年二月九日提供予國泰信託投資股份有限公司設定抵押
    權擔保債務，嗣因債務人屆期未清償，經該公司聲請本院民事執行處強制執行拍
    賣系爭土地，原告於七十八年四月二十五日經由拍賣程序，拍定買得系爭土地取
    得所有權，原告於參與投標買受系爭土地前，系爭房屋一、二即已建築在系爭土
    地一、二之上，且均依法為所有權登記，此均為原告所明知，同時法院於拍賣系
    爭土地之公告中亦註明「第三人占用中拍定後不點交」，由此可見，欣美公司在
    系爭土地一、二建築房屋，及被告於欣美公司倒閉後繼續完成未完工之部分，均
    非無權占有，而係有正當權源使用系爭土地無疑。又房屋不能與其基地之使用分
    離而存在為不爭之事實，系爭土地之前手即林贊生等人與欣美公司所簽訂之合建
    契約並未解除，即於系爭土地被拍賣時欣美公司及被告與林贊生等間土地使用權
    之法律關係尚未消滅，而原告於標購土地當時既明知系爭房屋一、二係有正當權
    源占有系爭土地，均為合法之建物，且占用多年，仍予買受，自可視為默許房屋
    所有人於其拍定系爭土地後繼續使用其基地等語為由，因認被告所有房屋乃有權
    占用系爭土地一、二，故駁回原告之訴；而上開「被告所有房屋是否有權占用系
    爭土地」乙點，雖非訴訟標的本身，然係判斷訴訟標的即民法第七百六十七條是
    否成立之重要爭點，並經當事人於該訴訟辯論後由法院作成判斷，今上開判斷既
    無顯然違背法令之情形，原告復未提出何等新訴訟資料足以推翻之，揆諸前揭判
    決意旨，本件訴訟亦應認定被告所有房屋有占用系爭土地一、二之合法權源，換
    言之，即非「無法律上之原因」，是原告依民法第一百七十九條不當得利之規定
    ，請求被告返還相當於租金之利益，為無理由，應予駁回。至倘若認被告所有房
    屋得占用系爭土地之權源乃基於兩造默示成立之有償原因關係（如租賃），則原
    告自應本於該等原因關係而為請求，附此敘明。
四、原告之訴既經駁回，其假執行之聲請亦失所附麗，爰併駁回之，併予敘明。
丙、結論：原告之訴為無理由，依民事訴訟法第三百八十五條第一項前段、第八十五
    條第一項，判決如主文。
中      華      民      國    九十      年      四      月      四      日
                                            民事第五庭法      官  歐陽漢菁
右為正本係照原本作成
如對本判決上訴，須於判決送達後廿日內向本院提出上訴狀
中      華      民      國    九十      年      四      月      四      日
~B法院書記官  曾寶生


司法院資訊處製作；財團法人民間司法改革基金會備份。
